【裁判字號】    97,重上,539
【裁判日期】    990202
【裁判案由】    侵權行為損害賠償
【裁判全文】
臺灣高等法院民事判決                 97年度重上字第539號
上  訴  人  甲○○
            乙○○原名黃春美.
上列當事人間請求侵權行為損害賠償事件，兩造對於中華民國97
年8月5日臺灣臺北地方法院97年度重訴字第663號判決均提起上
訴，甲○○並為訴之追加，本院於99年1月19日言詞辯論終結，
判決如下：
    主  文
兩造之上訴均駁回。
上訴人甲○○追加之訴駁回。
第二審訴訟費用，關於上訴部分由兩造各自負擔；關於追加之訴
部分，由上訴人甲○○負擔。
上訴人甲○○假執行之聲請駁回。
    事實及理由
一、本件上訴人甲○○（下稱甲○○）經合法通知未於言詞辯論
    期日到場，核無民事訴訟法第386條所列各款情形，爰依上
    訴人乙○○（下稱乙○○）之聲請，由其一造辯論而為判決
    。又甲○○在原審以乙○○對其公然侮辱，本於侵權行為法
    律關係，起訴請求乙○○賠償慰撫金，嗣在本院審理時追加
    請求乙○○應在聯合報及中國時報刊登暨在永保安康社區公
    佈欄公告如甲○○98年4月7日民事陳報狀暨民事聲明狀說明
    1、2所載之「道歉聲明」6個月，核其請求之基礎事實均為
    侵權行為事實，依民事訴訟法第446條第1項但書及第255條
    第1項第2款規定，自應予准許。至甲○○另擴張請求乙○○
    再給付慰撫金新台幣（下同）1,970萬元及法定遲延利息部
    分，則因甲○○未依限補繳裁判費而經本院於民國98年12月
    18日另以裁定駁回其請求（見本院卷第2卷第35頁之裁定）
    。又甲○○於本院言詞辯論前雖以其已對最高法院法官及本
    院承辦法官提起刑事告訴，聲請裁定停止本件訴訟，惟因核
    與民事訴訟法關於裁定停止訴訟之規定不符，不應准許，業
    經本院另以裁定駁回其聲請。均先予敘明。
二、甲○○起訴主張：伊係坐落台北縣新店市○○路○段之永保
    安康大廈住戶，乙○○則為永保安康大廈管理委員會（下稱
    永保安康管委會）主任委員。96年1月11日伊於該大廈地下1
    樓會議室與乙○○及其他管委會成員協議繳交管理費相關事
    宜時，因雙方未有共識，乙○○竟當場以台語「爛鄰居」、
    「你是什麼東西誰要碰你」、「遇到這個瘋女人」等語辱罵
    伊，貶抑伊之名譽，使伊感到精神上痛苦，爰依民法侵權行
    為之規定，求為命乙○○賠償2千萬元及自起訴狀繕本送達
    翌日起至清償日止，按年息百分之20計付利息之判決。乙○
    ○則以：甲○○積欠社區管理費，伊身為社區管委會主委，
    為維護全體區分所有權人之權益向其催繳，甲○○因心生不
    滿於社區每月例行會議上發表不當言論後，隨即離開會議室
    ，兩造並未直接發生衝突。伊於甲○○離開會場後，對甲○
    ○之言論有感而發一些抱怨話語，僅係自言自語，並無侮辱
    其之意等語，資為抗辯。原審判決乙○○應給付甲○○3 萬
    元及自97年5月31日起至清償日止，按年息百分之5計算之利
    息，駁回甲○○其餘之訴，甲○○就其敗訴部分提起一部上
    訴，並為訴之追加；乙○○則就其敗訴部分全部提起上訴，
    甲○○上訴及追加聲明：(一)原判決關於駁回甲○○後開金額
    請求部分廢棄。(二)上開廢棄部分，乙○○應再給付甲○○30
    萬元及自起訴狀繕本送達翌日起（即97年5月31日─見原審
    卷第20頁之送達證書）起至清償日止，按年息5%計算之利息
    。(三)乙○○應在聯合報及中國時報登報道歉，並在永保安康
    社區○○○○○道歉啟事連續六個月，以回復甲○○名譽。
    並於社區道歉啟事張貼期間，甲○○可隨時進出社區查看張
    貼啟事。登報啟事內容及公告欄啟事內容如甲○○於98年4
    月7日之民事陳報狀暨民事聲明狀說明1、2所載（見本院卷
    第1卷第144頁）。(四)願供擔保，請准宣告假執行（以上聲明
    見本院卷第1卷第164頁反面之言詞辯論筆錄）。答辯聲明則
    為：乙○○之上訴駁回。乙○○之上訴聲明為：(一)原判決不
    利於乙○○部分廢棄。(二)上開廢棄部分，甲○○在第一審之
    訴及假執行之聲請均駁回（以上聲明亦見本院卷第1卷第164
    頁反面之言詞辯論筆錄）。答辯聲明則為：甲○○之上訴及
    追加之訴均駁回。
三、經查甲○○主張乙○○有於前揭時地對甲○○以台語說出「
    爛鄰居」、「你是什麼東西誰要碰你」、「遇到這個瘋女人
    」等話語之事實，為乙○○所不爭執，雖乙○○抗辯上開言
    詞並非在辱罵甲○○，且係於甲○○離開會議室後始為之云
    云。惟查，乙○○係於甲○○仍在會議室與其他管委會成員
    協議繳交管理費相關事宜時，當場說出上開話語（見本院卷
    第1卷第115頁至第116頁甲○○提出之錄音譯文），其內容
    尚與一般可受公評之事項及公益無關，屬積極攻訐、辱罵他
    人之負面用語，且具貶損性質之評價，而乙○○復不能舉證
    證明其行為時，有何因自衛、自辯或保護合法之利益，致對
    甲○○為上開言論之正當理由，自難認其上開辱罵甲○○之
    行為非不法之侵害名譽行為（最高法院90年度台上字第646
    號判例意旨參照），堪認甲○○此部分之主張為可取。且乙
    ○○因此涉及刑責部分，亦經刑事法院依公然侮辱罪名，判
    處拘役10日得易科罰金確定，有原審97年度簡字第1302號刑
    事判決可憑（見原審卷第4頁）。至甲○○主張其因乙○○
    之上開言語侮辱，受有精神上損害，得請求乙○○賠償33萬
    元，並登報道歉及在社區公布欄刊登啟事道歉，則為乙○○
    所否認，並抗辯當時之言詞係在甲○○離開會議室後所為，
    在場人數僅有數人，且係因甲○○拒絕繳付大廈管理費所致
    ，對甲○○並未構成重大損害等語。經查：
（一）按不法侵害他人之名譽者，被害人雖非財產上之損害，亦
      得請求賠償相當之金額；其名譽被侵害者，並得請求回復
      名譽之適當處分，民法第195條第1項固定有明文。惟人格
      權遭受侵害，受有精神上之痛苦，而請求慰藉金之賠償，
      其核給之標準，仍須斟酌雙方之身分、資力與加害程度及
      其他各種情形核定相當之數額。又所謂「相當」自應以實
      際加害情形與其名譽影響是否重大及被害人之身分地位與
      加害人經濟情況等關係定之（最高法院51年台上字第223
      號、47年台上字第1221號判例意旨參照）。本院斟酌兩造
      均係台北縣新店市○○路○段1之25號永保安康大廈住戶，
      乙○○為該大廈管委會當時之主任委員，因甲○○積欠管
      理費，於會議室協議繳交管理費相關事宜時，未達共識，
      一時失慮脫口而出前揭負面詞語，雖侵害甲○○之名譽，
      但衡其當時行為係在會議室內，且僅管委會之人員10餘人
      在場（見本院卷第1卷第114頁反面甲○○提出之出席委員
      簽名簿及第116頁之刑事偵查筆錄），又係因商請甲○○
      依規約繳付管理費而有爭執所致（見本院卷第1卷第115頁
      至第116頁所附張芝函提出之錄音譯文），情節尚非重大
      ；再審酌甲○○未婚、在景文科技大學假日班就讀、擔任
      投資顧問公司負責人、98年度不動產及投資財產總額約計
      7,869,102元（見原審卷第50頁反面、本院卷第1卷第147
      頁至149頁稅務電子閘門財產所得明細表及第156頁之戶籍
      資料），而乙○○則已離婚、獨力扶育2名子女、名下僅
      有不動產2筆及汽車1輛、財產總額約1,205,651元（見原
      審卷第50頁反面、本院卷第1卷第151至152頁稅務電子閘
      門財產所得明細表及第157頁至第158頁之戶籍資料）等兩
      造之身分、地位及經濟狀況等一切情狀，認甲○○所得請
      求賠償之非財產上損害金額以3萬元為適當。
（二）次按法院就當事人所為回復名譽適當處分請求，仍須審酌
      該處分係屬必要且符合比例原則，並非一經當事人聲請，
      法院即應予採納。本件經查乙○○對甲○○所為之侮辱言
      詞，係於管委會開會時因催繳管理費有所爭執，致一時突
      發所為，乃偶發性行為，而事發當場四周僅10餘人，聽聞
      上開辱罵言詞之人數極為有限，且均知悉爭執之情節，故
      對於乙○○之言詞自有判斷，非全然盡信，是該言詞對甲
      ○○名譽受侵害之情節自較輕微，況當時除在會議室內之
      10餘人外，其餘社區住戶或社會大眾尚無從因乙○○上開
      行為而對甲○○形成負面評價，範圍非大，是甲○○之名
      譽既未經媒體廣泛報導而有受大範圍之損害，則甲○○請
      求乙○○應於聯合報及中國時報刊登如甲○○98年4月7日
      民事陳報狀暨民事聲明狀說明1、2所載道歉啟事6個月，
      顯逾必要之程度，並非適當，不應准許。另甲○○雖主張
      因乙○○之上開辱罵行為，致社區住戶都認甲○○很可怕
      ，不敢與甲○○接觸，因為甲○○會帶隨身攜帶錄音筆到
      處錄音，故乙○○應在永保安康社區公布欄公告如前開書
      狀所載之道歉聲明云云。惟查乙○○之上開辱罵內容，並
      無關於甲○○錄音行為，故社區住戶對甲○○之負面評價
      與乙○○之辱罵行為之間並無因果關係，則甲○○據此請
      求乙○○應在社區公布欄公告如前開書狀所載之道歉聲明
      6個月，顯加諸乙○○超出其本身所造成損害之負擔，並
      非必要，且不符合比例原則，難認為適當之處分，故其此
      部分追加之請求，亦不應准許。
四、綜上所述，甲○○依侵權行為之法則，請求乙○○賠償非財
    產上損害（即慰撫金）3萬元及自起訴狀繕本送達翌日即97
    年5月31日（見原審卷第20頁之送達證書）起至清償日止，
    按年息百分之5計算之利息，於法有據，應予准許，逾此金
    額之本息請求，則不應准許。從而，原審就上開應予准許部
    分，所為乙○○敗訴之判決，並無不合。乙○○上訴論旨仍
    執前詞指摘原判決此部分不當，求予廢棄改判，為無理由；
    就上開不應准許部分（即甲○○上訴請求再給付30萬元本息
    部分），所為甲○○敗訴之判決，則無不合。甲○○上訴論
    旨指摘原判決此部分不當，求予廢棄改判，為無理由。另甲
    ○○追加請求乙○○應在聯合報及中國時報刊登如甲○○98
    年4月7日民事陳報狀暨民事聲明狀說明1、2所載之道歉啟事
    ，及在永保安康社區公佈欄公告如上開書狀所載之「道歉聲
    明」6個月，亦非適當，不應准許。又甲○○上訴及追加之
    訴既經駁回，則其此部分關於假執行之聲請，即失所附麗，
    亦不應准許。
五、兩造其餘之攻擊或防禦方法及未經援用之證據，經本院斟酌
    後，認為均不足以影響本判決之結果，無逐一詳予論駁之必
    要。併此敘明。
六、據上論結，本件兩造之上訴均為無理由，上訴人甲○○追加
    之訴亦為無理由，爰依民事訴訟法第449條第1項、第78條、
    第463條、第385條第1項前段，判決如主文。
中    華    民    國    99    年    2     月    2     日
                    民事第十六庭
                        審判長法  官  王聖惠
                              法  官  呂淑玲
                              法  官  謝碧莉
正本係照原本作成。
乙○○不得上訴。
甲○○（因追加之訴部分乃非財產上訴訟）如不服本判決，應於
收受送達後20日內向本院提出上訴書狀，其未表明上訴理由者，
應於提出上訴後20日內向本院補提理由書狀（均須按他造當事人
之人數附繕本）上訴時應提出委任律師或具有律師資格之人之委
任狀；委任有律師資格者，另應附具律師資格證書及釋明委任人
與受任人有民事訴訟法第466條之1第1項但書或第2項（詳附註）
所定關係之釋明文書影本。
中    華    民    國    99    年    2     月    3     日
                              書記官  李翠齡
附註：
民事訴訟法第466條之1（第1項、第2項）：
對於第二審判決上訴，上訴人應委任律師為訴訟代理人。但上訴
人或其他法定代理人具有律師資格者，不在此限。
上訴人之配偶、三親等內之血親、二親等內之姻親，或上訴人為
法人、中央或地方機關時，其所屬專任人員具有律師資格並經法
院認為適當者，亦得為第三審訴訟代理人。

司法院資訊處製作；財團法人民間司法改革基金會備份。
